【裁判字號】    97,易,457
【裁判日期】    970401
【裁判案由】    詐欺
【裁判全文】
臺灣臺中地方法院刑事判決               97年度易字第457號
公  訴  人  臺灣臺中地方法院檢察署檢察官
被      告  丙○○
上列被告因詐欺案件，經檢察官提起公訴（九十六年度偵字第二
八六三二號），本院判決如下：
    主    文
丙○○無罪。
    理    由
一、公訴意旨略以：被告丙○○明知一般銀行申辦帳戶之手續甚
    為方便，若有人刻意收受帳戶之存摺、提款卡 (含密碼）等
    資料，主觀上足可預見被蒐集儲金簿帳戶、提款卡 (含密碼
    ）等資料，係為從事財產犯罪之情形下，竟基於幫助他人犯
    罪之不確定故意，於民國九十六年十月二十二日下午二時許
    ，在臺中市○○區○○路之中科大飯店前某處，將其向臺灣
    土地銀行中港分行所申辦之帳號000000000000
    號帳戶之存摺、提款卡 (含密碼），交付「小賴」所派來，
    真實姓名、年籍不詳之人。而該人隨即與詐欺集團合作，以
    各種足使他人陷於錯誤之詐騙手法，向不特定人詐取財物。
    嗣於九十六年十月二十三日，有證人甲○○因遭詐欺集團以
    網路購物扣款有誤為由，詐騙新臺幣 (下同）二萬九千九百
    八十九元並匯入被告丙○○之前述帳戶內，因認被告涉犯刑
    法第三十條第一項、第三百三十九條第一項之幫助詐欺取財
    罪嫌云云。
二、按犯罪事實應依證據認定之，無證據不得認定犯罪事實，又
    不能證明被告犯罪者，應諭知無罪之判決，刑事訴訟法第一
    百五十四條第二項及第三百零一條第一項分別定有明文。次
    按刑事訴訟法上所謂認定犯罪事實之證據，係指足以認定被
    告確有犯罪行為之積極證據而言；如未能發現相當證據或證
    據不足以證明，自不能以推測或擬制之方法，以為裁判基礎
    （最高法院二十九年上字第三一○五號、四十年台上字第八
    十六號判例參照）。又檢察官就被告犯罪事實，應負舉證責
    任，並指出證明之方法，刑事訴訟法第一百六十一條第一項
    定有明文，因此，檢察官對於起訴之犯罪事實，應負提出證
    據及說服之實質舉證責任。倘其所提出之證據，不足為被告
    有罪之積極證明，或其指出證明之方法，無從說服法院以形
    成被告有罪之心證，基於無罪推定之原則，自應為被告無罪
    判決之諭知（最高法院九十二年台上字第一二八號判例參照
    ）。
三、公訴意旨認被告涉犯幫助詐欺取財罪嫌，無非係以證人甲○
    ○於警詢之證述及匯款申請書、帳戶往來明細及開戶資料等
    為其論據之基礎。訊據被告固坦承有申辨臺灣土地銀行中港
    分行帳號000000000000號帳戶之事實，惟堅詞
    否認有何幫助詐欺取財之犯行，並辯稱：伊於九十六年十月
    十七日至二十二日看自由時報求職版應徵商務司機，對方自
    稱賴副總，行動電話為0000000000號、0000
    000000號，而於九十六年十月二十日求職時，賴副總
    說薪資要用匯款方式，要求伊交付存摺等資料，伊即跟賴副
    總說可以直接給帳號即可，但賴副總又說公司需存摺等資料
    ，做金融徵信及存檔，復要求伊將密碼設定為一二三四五六
    ，並說隔天徵信完後就返還伊，但因伊現有帳戶均有用途，
    遂於九十六年十月二十二日開設土地銀行中港分行之前開帳
    戶及遠東國際商銀帳戶，同日下午三時許交予其派來之人員
    ，但隔天賴副總即二十三日上午賴副總打電話跟伊說二十四
    日才能還伊，並說二十四日十一點會再聯絡伊，但伊等不到
    電話，便於二十四日十二點三十分許就撥打對方00000
    00000的行動電話，但沒有人接，伊驚覺可能受騙，便
    於二十四日十三時許多，先至遠東國際商銀辦理掛失，經該
    行人員告知應至警局報案，遂至第五分局文昌派出所報案，
    值班員警便帶伊先去土地銀行中港分行瞭解狀況後回派出所
    做筆錄，當時伊因好面子不敢說被騙而說是遺失，另在同年
    十一月十八日新竹市警局刑警隊有傳伊去問，叫伊說實話，
    伊才說明是被騙。所以，伊帳戶是求職時被騙的，共被騙了
    駕照影本、土地銀行中港分行存摺、金融卡、遠東商業銀行
    文心分行存摺及金融卡等，伊並無幫助他人詐欺取財之意思
    等語。經查：
(一)、被告確有申設前開臺灣土地銀行中港分行帳號000000
    000000號帳戶，而證人即被害人甲○○於九十六年十
    月二十三日八時三十二分許，接獲詐欺集團成員佯稱係證人
    甲○○之前網路交易賣方之電話，稱之前交易匯款時因出問
    題致其臺灣企銀帳戶會被分期扣款，對方說會幫其處理；嗣
    即接獲佯稱郵局服務人員之詐欺集團成員之電話，稱其郵局
    帳戶會被分期扣款，須操作提款機以解除分期扣款，致證人
    甲○○誤信為真，而於九十六年十月二十三日二十一時九分
    許，依該詐欺集團成員之指示操作提款機致其帳戶內之二萬
    九千九百八十九元轉入被告所有之臺灣土地銀行中港分行帳
    號000000000000號帳戶等情，業據證人甲○○
    證述在卷，復有郵局自動櫃員機交易明細表一紙、臺灣土地
    銀行中港分行中港存字第○九六○○○三四○二號函檢附之
    丙○○開戶基本資料、客戶往來交易明細等在卷可稽，堪可
    認定。準此，臺灣土地銀行中港分行帳號00000000
    0000號帳戶確為詐欺集團成員作為詐騙證人甲○○使用
    ，足堪認定。惟此僅足證明被告所有之前開帳戶，遭詐欺集
    團使用，供作詐騙他人之工具使用，尚難以此即認被告主觀
    上有幫助之正犯詐欺取財之犯意。
(二)、按幫助犯之成立，除客觀上要有幫助行為，主觀上亦要有幫
    助他人犯罪之意思，如無此種故意，基於其他原因，以助成
    他人犯罪之結果，尚難以幫助論，最高法院二十年上字第一
    ○二二號判例意旨參照）。觀被告提出之九十六年十月十九
    日、同年月二十二日、同年月二十四日之自由時報人事資訊
    求職版，確載有「徵商務司機0000000000」、「
    徵商務司機0000000000」之廣告，而依被告所有
    之0000000000號行動電話之通話明細單，被告於
    九十六年十月十七日至同年月二十四日間，均有與前開00
    00000000、0000000000之通聯紀錄，再
    觀其通話之時間，亦與被告前開所辯之時間契合，此均前開
    報紙求職廣告三份、東訊電訊行動通信網路業務服務異動申
    請書一紙、補印通話明細單二紙等在卷可參。再參酌，被告
    所有之前開帳戶係於九十六年十月二十二日申辦，證人甲○
    ○係於九十六年十月二十三日二十時三十二分接獲詐欺集團
    成員詐騙電話，復於同日二十一時九分匯款，而被告於翌日
    中午許即至遠東國際商銀欲辦理掛失，復至第五分局文昌派
    出所報警等情，此亦有臺灣土地銀行中港分行九十六年十一
    月五日中港存字第○九六○○○三三○四號函及其檢附之被
    告開戶基本資料及往來明細表、臺中市警察局第五分局九十
    七年二月二十九日中分五偵字第○九七○○○六九九四號函
    及其檢附之刑事案件呈報單、職務報告書、臺中市警察局第
    五分局調查筆錄等在卷可參。承上可知，被告前開所辯如何
    因應徵司機，而交付帳戶存摺及提款卡予他人，復於發覺有
    異時，即辦理掛失報警等情，尚非無據。是以，被告雖有交
    付存摺、提款卡予他人，惟其交付後，即一再確認存摺、提
    款卡之去向，發現有疑，復立即採取掛失報警之動作，使該
    存摺、提款卡，僅短暫的離開被告之掌控，依被告前開交付
    帳戶及嗣後追縱、掛失並報警之過程，被告交付前開帳戶主
    觀上是否確有幫助他人犯罪之犯意並非無疑，仍存有合理之
    懷疑。
四、綜上所述，被告確有因應徵商務司機，於九十六年十月二十
    二日聲請上開臺灣土地銀行帳戶，並將上開帳戶之存摺、提
    款卡交付予他人，並於該人逾約定返還時間，未依約返還，
    發覺有異時，立即採取掛失與報警之動作，業如前述，依被
    告於交付他人帳戶後，仍不斷注意其帳戶之去向，使其短時
    間內即發覺有異，復立即採取補救措施之舉措，尚難認被告
    交付前開帳戶存摺、提款卡予他人，主觀上有幫助該詐欺集
    團成員詐騙證人甲○○之故意，自難以詐欺取財之幫助犯相
    繩。是故本案公訴人所提出之證據或所指出之證明方法，尚
    不足為被告有罪之積極證明，或說服本院形成被告有罪之心
    證。被告此部分之犯罪事實即屬不能證明，揆諸前開判例及
    判決意旨之說明，依法自應諭知無罪之判決。另本案既經本
    院為無罪之諭知，則臺灣臺中地方法院檢察署九十七年度偵
    字第九八一號移送併辦部分與本案即無裁判上一罪關係，本
    院自不得併予審理，應退由檢察官另為適法之處理。
據上論斷，應依刑事訴訟法第三百零一條第一項，判決如主文。
本案經檢察官乙○○到庭執行職務。
中    華    民    國    97    年     4    月     1    日
                  刑事第十四庭  審判長法  官  陳  葳
                                      法  官  洪堯讚
                                      法  官  劉逸成
上正本證明與原本無異。
如不服本判決，應於送達後十日內向本院提出上訴狀（須附繕
本），上訴於臺灣高等法院臺中分院。
上訴書如未敘述理由，應於上訴期間屆滿後二十日內補提理由書
於本院。
                                      書記官  陳青瑜
中    華    民    國    97    年     4    月     1    日


司法院資訊處製作；財團法人民間司法改革基金會備份。
